【裁判字號】    99,上,335
【裁判日期】    991116
【裁判案由】    損害賠償
【裁判全文】
臺灣高等法院臺中分院民事判決  99年度上字第335號
上  訴  人  交通部高速鐵路工程局
法定代理人  甲○
訴訟代理人  孔繁琦律師
            劉嘉怡律師
            黃豐玢律師
被  上訴人  乙○○
被  上訴人  馬上停停車場股份有限公司
法定代理人  丙○○
上列當事人間請求損害賠償等事件，上訴人對於民國99年7月16
日臺灣臺中地方法院99年度重訴字第255號第一審判決提起上訴
，本院於99年11月2日言詞辯論終結，判決如下：
    主  文
原判決關於駁回上訴人後開第二項之訴部分及訴訟費用（除確定
部分外）之裁判廢棄。
被上訴人自民國九十七年七月三十一日起至返還坐落臺中縣烏日
鄉○○○段51、57地號土地（如原判決附圖所示面積分別為1987
.85、5795.41平方公尺）之日止，按月應再連帶給付上訴人新臺
幣壹拾參萬玖仟壹佰貳拾伍元。
其餘上訴駁回。
第一審（除確定部分外）、第二審訴訟費用，由被上訴人連帶負
擔十分之九，餘由上訴人負擔。
    事實及理由
一、本件被上訴人二人經合法通知，無正當理由，未於言詞辯論
    期日到場，核無民事訴訟法第386條各款所列情形，爰依上
    訴人之聲請，由其一造辯論而為判決。
二、上訴人主張：
  (一)被上訴人乙○○係址設臺中市南屯區○○○路○段35號之被
    上訴人「馬上停停車場股份有限公司」之實際負責人，而登
    記名義人原為其妻即訴外人雷許月，嗣後變更登記公司負責
    人為其子即訴外人丙○○，先予敘明。
  (二)民國（下同）97年5月12日，被上訴人乙○○之子即訴外人
    丙○○向訴外人楊榮卿、詹鎰安承租坐落臺中縣鳥日鄉○○
    ○段50地號及56地號之土地，經營「馬上停停車場」。被上
    訴人乙○○明知臺中縣烏日鄉○○○段（原判決主文誤載為
    「高鐵站」，應予更正）51地號及57地號國有土地（下稱系
    爭土地，土地登記第二類謄本登記面積分別為1998.72平方
    公尺、5795.41平方公尺；經土地複丈結果面積分別為1987.
    85平方公尺、5795.41平方公尺）為中華民國所有，現為上
    訴人管理中，乃由訴外人丙○○於同年5月13日向上訴人提
    出「臺中縣烏日鄉○○○段51號及57號土地租賃使用計劃書
    」，表明欲承租系爭土地使用，然為上訴人所拒絕，詎被上
    訴人乙○○竟意圖為自己及被上訴人「馬上停停車場股份有
    限公司」不法之利益，基於竊佔之犯意，於同年7月31日，
    僱用不知情之工人在系爭土地鋪設柏油，劃設停車格，並擺
    設紐澤西護欄，竊佔系爭土地供「馬上停停車場」營業使用
    ，並以每日每部自小客車收費新台幣（下同）120元方式供
    不特定人停放。而以系爭土地2塊地均停滿可停約130部車，
    每日每部120元計算，每日獲取不法利益為15, 600元，案經
    原審法院98年度易字第2947號刑事判決以竊佔罪判處被上訴
    人乙○○有期徒刑6月。
  (三)被上訴人二人共同竊佔系爭土地，且系爭土地上所鋪設之柏
    油路面，被上訴人迄今仍未清除，甚至於上訴人施作圍籬防
    止竊佔系爭土地之後，被上訴人乙○○父子亦擅自破壞圍籬
    ，仍將車輛停入。是以，若系爭土地上之柏油路面不清除，
    仍屬占用之狀態繼續，且被上訴人等仍得隨時破壞圍籬進入
    系爭土地，讓車輛停入，上訴人自得依民法第767條前段及
    中段之規定，請求被上訴人等應將系爭土地之地上物柏油路
    面清除，恢復原狀後將土地返還上訴人，並請求被上訴人給
    付無權占有使用系爭土地之不當得利。
  (四)又依民法第179條及土地法第97條第1項、第105條規定之意
    旨，被上訴人占用系爭土地，享有相當於租金之不當得利約
    為每月214,339元（計算式：土地面積（1998.72＋5795.41
    ）平方公尺96年申報地價3,300元10％12月），並應
    自竊佔之日即97年7月31日起至交還日止，按月給付賠償金
    214,339元予上訴人。
  (五)綜上所述，上訴人依民法第767條、第179條及第185條規定
    ，請求被上訴人給付占用系爭土地之不當利得。並聲明：(1)
    被上訴人等應連帶自97年7月31日起至交還日止，按月給付
    上訴人賠償金214,339元；(2)被上訴人等應連帶給付上訴人
    100,928元，及自本起訴狀送達至清償日止，按週年利率5%
    計算之利息等語。
  (六)於本院補稱：
  (1)上訴人對於區段徵收土地之出租，向以申報地價年息10％計
    算一年租金，此有98年8月11日交通部高速鐵路工程局高鐵
    站開字第0980020003號函及高鐵新竹車站特定區其餘可供建
    築用地逕予出租土地租賃契約書可稽。且緊鄰本件系爭土地
    之台中縣烏日鄉○○○段50地號土地，業於97年8月15日由
    訴外人楊榮卿出租與訴外人丙○○，並約定租金為每月11萬
    元，此租金較申報地價年息10％高出甚多，益證上訴人以申
    報地價年息10％計算租金，自屬有據。基上，本件租金之計
    算應為：（1987.85＋5795.41）3,30010％12＝214,0
    40元。經原審判決命被上訴人應連帶給付32,106元，則被上
    訴人應再給付上訴人181,934元。
  (2)又台中縣烏日鄉○○○段16地號土地（下稱榮泉段16地號土
    地），曾為訴外人林茂相所竊佔使用，案經台灣台中地方法
    院98年度中簡字第3264號判決訴外人林茂相所應賠償之損失
    ，為土地申報總價額年息7％計算租金。而榮泉段16地號土
    地非屬商業繁榮地段，且該土地之週遭尚處空曠閒置狀態，
    尚以申報總價額年息7％計算租金，而相較於榮泉段16地號
    土地較繁榮且經濟價值較高之本件系爭土地，其租金計算更
    應高於申報地價年息7％，方屬合理。
三、被上訴人均未言詞辯論期日到庭，其於原審及本院以書狀之
    抗辯如下：
  (一)原審抗辯：被上訴人乙○○遠居雲林務農，少往台中，對於
    上訴人所指竊佔系爭土地一事，更是毫無所悉。關於投資經
    營停車場一事，被上訴人乙○○，除了受子媳許盈瑩之詐騙
    曾投資數千萬元之外，其他有關於停車場之事物管理、公司
    經營、財務管理、填地、整地……等事項，均由訴外人許盈
    瑩所統籌，被上訴人乙○○於本案中僅為一實質受害人，其
    對本案更是一無所知。又被上訴人之子媳許盈瑩，為逃避刑
    責，更偽造且私下變更訴外人雷許月為「馬上停停車場股份
    有限公司」之負責人，並嗣刑事判決確定後方將負責人變更
    回復為被上訴人乙○○之子丙○○；至於刑事卷證資料則均
    不爭執，並聲明上訴人之訴駁回等語。
  (二)於本院以書狀補稱：
    土地使用之價值，取決於土地位置是否屬於商業繁榮地段，
    且承租人所用以營業項目皆攸關租金行情之高低，上訴人於
    上訴理由中所稱，不服系爭土地之租金以申報地價年息1.5
    ％計算，而認為應以申報地價年息10％或不應低於7％為計
    算標準，此舉純然是因財團財大氣粗之心態所致，而未考慮
    系爭土地之真正價值而計算其租金行情。
四、原審就上訴人請求被上訴人給付占用系爭土地相當於租金之
    不當得利部分，為上訴人一部勝訴、一部敗訴之判決，上訴
    人不服提起上訴（原審判決依民法第767條規定命被上訴人
    拆除系爭土地之柏油路面並返還系爭土地予上訴人部分暨駁
    回上訴人依侵權行為損害賠償請求被上訴人給付100,928元
    損害賠償部分，因被上訴人、上訴人均未上訴而業已確定。
    ），並聲明：(1)原判決關於駁回上訴人在第一審請求被上訴
    人自民國97年7月31日起至返還台中縣烏日鄉○○○段51、5
    7地號土地之日止，按月連帶給付上訴人超過新台幣32,106
    元之裁判廢棄。(2)就上開廢棄部分，被上訴人自民國97年7
    月31日起至返還台中縣烏日鄉○○○段51、57地號土地之日
    止，按月應再連帶給付上訴人181,934元。
五、本院得心證之理由：
  (一)上訴人主張被上訴人前揭無權占有系爭土地之事實，業經原
    審判決後，因被上訴人未提起上訴而判決確定，已有原審判
    決書及卷宗在卷足憑，故上訴人前揭主張自堪採信。
  (二)按無法律上之原因受有利益，而致他人受損害者，應返還其
    利益，民法第179條定有明文。又依不當得利之法則請求返
    還不當得利，以無法律上之原因而受利益，致他人受有損害
    為其要件，故其得請求返還之範圍，應以對方所受之利益為
    度，非以請求人所受損害若干為準，又無權占有他人土地，
    可能獲得相當於租金之利益為社會通常之觀念，此亦有最高
    法院61年臺上字第1695號判例可資參照。次按土地法第105
    條準用同法第97條第1項規定，城市地方土地之租金，以不
    超過土地申報總價額年息百分之10為限。又基地租金之數額
    ，除以基地申報地價為基礎外，尚須斟酌基地之位置，工商
    業繁榮之程度，承租人利用基地之經濟價值及所受利益等項
    ，並與鄰地租金相比較，以為決定，並非必達申報總地價年
    息百分之10最高額。經查：
  (1)被上訴人二人於原審就上訴人主張以系爭土地申報地價作為
    不當得利數額之計算方式並未爭執，本院審酌：系爭土地
    位於臺中縣烏日鄉高鐵站旁，鄰近高鐵車站，非坐落市區，
    依卷附現場照片所示，附近除停車場、車站聯外道路外，工
    商活動雖尚非活絡，然近年來台灣高鐵已漸漸成為民眾南來
    北往之交通選擇，台灣高鐵附近之停車需求急遽增加，加上
    公營停車場之收費過於昂貴，民眾多選擇民營停車場停車，
    此由台灣高鐵台中站附近民營停車場紛紛設立即可得知，故
    被上訴人二人占用系爭土地供作收費停車場之營業，所得利
    益非小；上訴人於本院陳明被上訴人雖尚未正式返還系爭
    土地予上訴人，惟已未再利用系爭土地經營停車場，故本院
    認本件計算被上訴人占有使用系爭土地相當於租金之不當得
    利，應以申報地價年息8％為適當，再參酌系爭土地當期申
    報地價，每平方公尺均為3,300元，已有上訴人於原審提出
    系爭土地之土地登記第二類謄本附卷可稽，依此計算，上訴
    人得請求被上訴人按月給付之不當得利，應為171,231元【
    計算式：（占有系爭土地面積：1987.85＋5795.41平方公尺
    ）（申報地價）3,300元（年息）8％12≒171,231元
    】。
  (2)又系爭土地係於97年7月底遭人舖設柏油路面等情，業經台
    灣台中地方法院檢察署檢察官履勘現場並製有勘驗筆錄在卷
    可稽（見該署98年度偵字第732號卷第24頁），故上訴人請
    求被上訴人自97年7月31日起至返還系爭土地日止，按月連
    帶給付上訴人171,231元，即有理由。
  (三)綜上所述，本件被上訴人無權占有系爭土地，上訴人依不當
    得利法律關係，請求被上訴人自97年7月31起，至返還系爭
    土地日止，按月連帶給付上訴人171,231元，為有理由，應
    予准許；上訴人逾此部分之請求，為無理由。原審就上開應
    准許部分，就被上訴人按月應再連帶給付139,125元部分，
    為上訴人敗訴之判決，尚有未洽，上訴意旨求予廢棄改判，
    為有理由，爰由本院予以廢棄改判如主文第二項所示。至於
    上訴人之請求不應准許部分，原判決為上訴人敗訴之判決，
    於法並無不合，上訴意旨求予廢棄改判，為無理由，應駁回
    其上訴。
六、據上論結，本件上訴為一部有理由，一部無理由，依民事訴
    訟法第385條第1項前段、第450條、第449條第1項、第79條
    ，判決如主文。
中    華    民    國    99    年    11    月    16    日
                民事第七庭    審判長法  官  饒鴻鵬
                                    法  官  張瑞蘭
                                    法  官  陳毓秀
以上正本係照原本作成。
如對本判決上訴，須於收受判決送達後20日內向本院提出上訴書
狀，其未表明上訴理由者，應於提出上訴後20日內向本院提出上
訴理由書（須按他造人數附具繕本）。
上訴時應提出委任律師為訴訟代理人之委任狀。具有民事訴訟法
第466條之1第1項但書或第2項之情形為訴訟代理人者，另應附具
律師及格證書及釋明委任人與受任人有該條項所定關係之釋明文
書影本。如委任律師提起上訴者，應一併繳納上訴審裁判費。
                                    書記官  高勳楠
中    華    民    國    99    年    11    月    16    日
                                                      Ｓ

司法院資訊處製作；財團法人民間司法改革基金會備份。
